【裁判字號】    95,再易,49
【裁判日期】    950816
【裁判案由】    塗銷所有權登記
【裁判全文】
臺灣高等法院臺中分院民事判決  95年度再易字第49號
再審原告    甲○○
兼特別代
理人        丙○○
訴訟代理人  洪崇欽  律師
再審被告    乙○○
上列當事人間塗銷所有權登記事件，再審原告對於中華民國95年
3月28日本院94年度上易字第410號確定判決提起再審之訴，本院
判決如下：
    主  文
再審之訴駁回。
再審訴訟費用由再審原告負擔。
    事實及理由
一、按再審之訴，顯無再審理由者，得不經言詞辯論，以判決駁
    回之。民事訴訟法第502條第2項定有明文。
二、再審原告起訴主張略以：(一)再審原告與再審被告間塗銷所有
    權登記事件，前經本院於民國95年3月28日以94年度上易字
    第410號確定判決（下稱原確定判決）為再審原告敗訴判決
    ，原確定判決認定再審原告二人間就系爭房地之移轉隱藏贈
    與之法律關係，惟再審被告仍得請求塗銷登記一節，有違民
    法第87條第2項規定，業已該當民事訴訟法第496條第l項第l
    款之再審理由：民法第87條第l項所定之通謀虛偽意思表示
    ，必須表意人與相對人均明知互為表現於外部之意思表示係
    屬虛構，而有不受該意思表示拘束之意，始足當之，故規定
    此項意思表示為無效。此與同條第2項所定「虛偽意思表示
    隱藏他項法律行為」之隱藏行為，當事人雙方仍須受該隱藏
    行為拘束之情形有間。前者為無效之行為，後者所隱藏之他
    項行為仍屬有效，兩者在法律上之效果截然不同，有最高法
    院78年度台上字第1857號民事判決可佐。原確定判決載稱，
    再審原告就系爭房地之移轉隱藏有贈與之法律關係，然再審
    原告二人間就系爭房地並無成立買賣契約之真意，亦無以買
    賣為原因為所有權移轉登記之真意堪可認定云云。足見原確
    定判決亦認定本件系爭房地買賣有隱藏贈與之法律關係，依
    民法第87條第2項規定，自適用贈與契約之規定，足見再審
    原告間確實有移轉系爭房地所有權之合意，自非屬通謀虛偽
    意思表示，故該土地所有權之移轉，依法自屬有效，原確定
    判決卻仍認無效予塗銷云云，其判決自有適用法規顯有錯誤
    之違法，已該當民事訴訟法第496條第l項第l款之再審事由
    ，已是明確。(二)原確定判決認為再審被告本於侵權行為之法
    律關係，請求確認再審原告二人間就系爭房地之買賣關係不
    存在，並請求再審原告丙○○就上開房地應予塗銷一節，違
    反民事訴訟法第388條規定，構成民事訴訟法第496條第l項
    第l款之再審事由：按民事訴訟法採不干涉主義，凡當事人
    所未聲明之利益，不得歸之於當事人，所未提出之事實及證
    據，亦不得斟酌之，此觀民事訴訟法第388條之規定自明。
    本件被上訴人在事實審，並未主張就系爭基地有使用借貸關
    係之存在，原審竟認其有此關係，以被上訴人使用目的未完
    畢前，不能訴請收回，顯係就當事人所未聲明之利益，歸之
    於當事人，殊難認為適法，有最高法院47年度台上字第430
    號判例可佐。查再審被告在原確定判決從未主張係侵權行為
    請求，原確定判決卻認定再審被告本於侵權行為確認買賣關
    係不存在為有理由，並准予塗銷移轉登記，顯就再審被告未
    為主張「侵權行為」予以裁判，乃為「訴外栽判」，已違反
    民事訴訟法第388條規定，應已構成民事訴訟法第496條第l
    項第l款之再審事由至明矣云云。(三)再審之聲明：求為判決
    ：(1)本院94年度上易字第410號確定判決廢棄。(2)駁回再審
    被告之訴。(3)再審及再審前訴訟費用由再審被告負擔。
三、按民事訴訟法第496條第1項第1款所謂適用法規顯有錯誤，
    應以確定判決違背法規或現存判例解釋者為限。又其係指確
    定判決所適用之法規顯然不合於法律規定，或與司法院現尚
    有效及大法官會議之解釋，或最高法院尚有效之判例顯然違
    反者而言（最高法院57年度台上字第1091號、60年度台再字
    第170號判例參照）。經查：
    (一)再審原告主張原確定判決認定本件系爭房地買賣有隱藏贈
      與之法律關係，依民法第87條第2項所定「虛偽意思表示
      隱藏他項法律行為」，當事人雙方仍須受該隱藏行為拘束
      ，所隱藏之他項行為仍屬有效，有最高法院78年度台上字
      第1857號民事判決可佐，依前開規定，本件自適用贈與契
      約之規定，足見再審原告間確實有移轉系爭房地所有權之
      合意，自非屬通謀虛偽意思表示，故該土地所有權之移轉
      ，依法自屬有效，原確定判決卻仍認無效予塗銷，其判決
      自有適用法規顯有錯誤之違法云云，惟按民法第87條第1
      項所謂通謀虛偽意思表示，係雙方通謀所為之虛偽意思表
      示，當然確定自始無效。同條第2項所謂虛偽意思表示隱
      藏他項法律行為者，適用關於該項法律行為之規定，係指
      為虛偽意思表示之當事人間，隱藏有他項真實之法律行為
      而言，其所隱藏之行為僅於表意人與相對人間有其適用，
      當無及於他人之效力，此經最高法院迭著有50年度台上字
      第2675號判例足資參照。準此，再審原告二人間虛偽意思
      表示所隱藏贈與系爭房地之法律行為，僅於再審原告二人
      間有其適用，並無及於再審被告之效力。原確定判決依再
      審被告所為再審原告二人間就系爭房地係通謀虛偽意思表
      示而成立買賣契約之主張，認定再審原告二人間就系爭房
      地並無成立買賣契約之真意，亦無以買賣為原因為所有權
      移轉登記之真意，因而判決再審原告二人間就系爭房地之
      買賣關係不存在，再審原告丙○○就系爭房地以買賣為原
      因而為之所有權移轉登記應予塗銷等情，並無違民法第87
      條第2項規定可言，再審原告主張依該條項規定，該土地
      所有權之移轉，依法自屬有效，原確定判決適用法規顯有
      錯誤云云，無足採之。
    (二)次按民事訴訟法第388條規定，所謂除別有規定外，法院
      不得就當事人未聲明之事項為判決。係指民事訴訟採不干
      涉主義，凡當事人所未聲明之利益，不得歸之於當事人而
      為訴外之裁判言。然「法院就原告所主張起訴原因之事實
      判斷其法律上之效果，不受原告所述法律上見解之拘束，
      被上訴人憑以請求之契約既為承攬契約（承攬關係），原
      審就其法律效果所認定者，雖與被上訴人主張之法律見解
      不同。惟所命上訴人給付承攬之報酬命為訟爭土地所有權
      移轉登記及給付補貼餘款，則與被上訴人聲明之本旨相合
      。尚難謂有認作主張或訴外裁判之違誤」、「債務人欲免
      其財產被強制執行，與第三人通謀而為虛偽意思表示，將
      其所有不動產為第三人設定抵押權者，債權人可依侵權行
      為之法則，請求第三人塗銷登記」，此有最高法院72年度
      台上字第3421號判決、73年度台抗字第472號判例可參。
      經查，再審被告在原確定判決前訴訟程序第一、二審先位
      之訴均主張再審原告甲○○積欠再審被告工程款、管理費
      及其利息，惟迄未還款，再審原告甲○○將系爭房地以買
      賣為原因，辦理所有權移轉登記予其子即再審原告丙○○
      ，再審原告二人間之買賣係屬通謀虛偽表示，再審被告得
      訴請確認再審原告二人之上開買賣關係不存在，並請求再
      審原告丙○○塗銷系爭房地所有權移轉登記云云；再審被
      告於本院前審提起上訴之先位聲明則為：1.原判決廢棄。
      2.確認被上訴人（即再審原告）甲○○與被上訴人丙○○
      就系爭房地之買賣關係不存在。3.被上訴人丙○○就系爭
      房地，分別於88年2月25日、88年2月12日，以買賣為原因
      而為之所有權移轉登記應予塗銷（參原確定判決第2、3、
      4頁）。而原確定判決認定再審被告主張再審原告二人間
      就系爭房地之買賣關係不存在為可採，再審原告二人間就
      系爭房地並無成立買賣契約之真意，亦無以買賣為原因為
      所有權移轉登記之真意堪可認定。從而，再審被告本於侵
      權行為之法律關係，請求確認再審原告二人間就系爭房地
      之買賣關係不存在，並請求再審原告丙○○就上開房地，
      分別於88年2月25日、88年2月12日，以買賣為原因而為之
      所有權移轉登記應予塗銷為有理由，應予准許等情，係針
      對再審被告主張之事實而為裁判，並非斟酌再審被告未提
      出之事實，與再審被告聲明事項之本旨並無不符。況法院
      就原告所主張起訴原因之事實判斷其法律上之效果，不受
      原告所述法律上見解之拘束，縱再審被告未具體言明本於
      侵權行為之法律關係，然原確定判決就再審被告主張之原
      因事實，依職權認定是項法律關係，亦與民事訴訟法第
      388條及最高法院47年度台上字第430號判例意旨全無關涉
      ，要無何係就當事人未聲明之事項為判決之訴外裁判之情
      形。再審原告指摘原確定判決違反民事訴訟法第388條規
      定，應已構成民事訴訟法第496條第l項第l款云云，亦無
      可取。
四、綜上所述，再審原告上開主張，既難認係適法之再審理由，
    則其提起本件再審之訴，自屬顯無理由，爰不經言詞辯論，
    逕以判決駁回之。
五、據上論結，本件再審之訴為顯無理由，依民事訴訟法第502
    條第2項、第78條、第85條第1項前段，判決如主文。
中    華    民    國    95    年    8     月    16    日
                    民事第六庭審判長法  官  林陳松
                                    法  官  鄭金龍
                                    法  官  王重吉
以上正本係照原本作成。
不得上訴。
                                    書記官  紀美鈺
中    華    民    國    95    年    8     月    17    日
                                                      Ｂ


司法院資訊處製作；財團法人民間司法改革基金會備份。
